臺灣高等法院刑事判決　　　　　　　　　　　　　九十三年度上訴字第一三六六號
　　上　訴　人
　　即　被　告　甲○○
右上訴人因違反醫師法等案件，不服臺灣臺北地方法院九十二年度易字第七九七號，
中華民國九十三年四月十九日第一審判決（起訴案號：臺灣臺北地方法院檢察署九十
一年度偵字第一七一號，移送併辦案號：九十一年度偵字第一０五五五號），提起上
訴，本院判決如左：
    主  文
原判決撤銷。
甲○○共同未取得合法醫師資格，擅自執行醫療業務，處有期徒刑壹年貳月。
    事  實
一、甲○○係台北市○○○路○段五九巷二七之四號「永慈中醫診所」之負責人，負
    責「永慈中醫診所」之經營、管理，及製作醫療費用申報資料，向中央健康保險
    局台北分局（以下簡稱健保局台北分局）申報全民健康保險費用等業務，為從事
    業務之人。詎未取得合法醫師資格，於民國（下同）九十年十一月八日「永慈中
    醫診所」登記開業醫師洪耀東辦理註銷開業登記後，為繼續經營診所牟利，竟自
    九十年十一月九日起至同月二十日止，與未取得醫師資格之真實姓名年籍不詳李
    姓成年男子（以下簡稱李姓男子）基於共同之概括犯意聯絡，由甲○○提供「永
    慈中醫診所」之場地、器材、藥品及相關輔助人員，聘僱李姓男子於該診所充任
    醫師，於附表一所示之日期，對於求診之病患陳美玉、林芳彥、葉郭寶桂、彭學
    彥、陳樹炎（嗣改名陳己龢）、鍾婷雯、陳李安等人問診及開立處方，而擅自執
    行醫療業務，嗣於九十年十一月二十日夜間七時許，始為台北市政府衛生局松山
    區衛生所派員到場稽查而查獲。惟甲○○竟仍於九十一年一月初某日，意圖為自
    己不法所有之概括犯意，在上址「永慈中醫診所」內，利用不知情之聘僱人員李
    滿珍操作電腦，於甲○○業務上所執掌健保局台北分局所提供醫療費用申報程式
    中，輸入上開各病患於附表一所示之申報治療期間前往「永慈中醫診所」就診等
    不實事項，儲存於磁碟片之後，郵寄健保局台北分局申請健保費用而提出行使，
    足以生損害於健保局台北分局及上開各病患，使健保局台北分局承辦人員陷於錯
    誤，而支付新台幣（下同）四千四百三十元之醫療費用予甲○○。其後甲○○又
    於九十年十二月四日起聘僱莊致康醫師於「永慈中醫診所」擔任開業醫師，莊致
    康醫師因年邁身體不適，於九十一年四月三日起註銷開業登記，甲○○為繼續經
    營診所牟利，竟自九十一年四月三日起，與李姓男子共同基於同前擅自執行醫療
    業務之概括犯意聯絡，復由甲○○提供「永慈中醫診所」之場地、器材、藥品及
    相關輔助人員，聘僱李姓男子於該診所充任醫師，於附表二所示之日期，對於求
    診之病患吳麗香、余家文、葉純青等人問診及開立處方，而擅自執行醫療業務（
    此部份未登載於醫療費用申報程式，向健保局台北分局申請健保費用），迄九十
    一年四月十二日，始為台北市政府衛生局松山區衛生所派員到場稽查而查獲。
二、案經台北市政府衛生局移請臺灣臺北地方法院檢察署檢察官偵查起訴及移送併辦
    。
    理  由
一、訊據上訴人即被告甲○○矢口否認有何違反醫師法或詐欺取財之犯行，辯稱：如
    附表一、附表二所示之停業時間，「永慈中醫診所」並未看診，當時為了測試電
    腦，及教導前來應徵之李姓醫師如何使用電腦，才會於停業期間製作處方箋云云
    。惟查：
(一)案外人陳美玉、林芳彥、葉郭寶桂、彭學彥、陳己龢（原名陳樹炎，見原審卷第
    一０五頁）、鍾婷雯、陳李安，及吳麗香、余家文、葉純青等病患，確曾於附表
    一及附表二所示之日期，至上揭「永慈中醫診所」接受醫師問診處方等情，業據
    證人陳美玉（原審卷第六七頁）、林芳彥（見偵卷第九六頁反面，原審卷一０六
    至一一一頁）、葉郭寶桂（見偵卷第九二頁反面、原審卷第八三頁）、彭學彥（
    見偵卷第九九頁、原審卷第七二頁）、陳己龢（原審卷第一一一至一一五頁）、
    鍾婷雯（原審卷第七七頁）、陳李安（見原審卷第二０三頁）、吳麗香（見原審
    卷第二五二頁）、葉純青（見原審卷第二二二頁）等人證述屬實，且上開病患之
    就診情形，除有以電腦所製作上開日期之處方箋附卷可稽外（見偵字第一七一號
    卷第九至十頁），並另有以電腦所製作上開病患之病歷資料（見偵一七一號卷第
    一二九至一四三頁），及以手寫製作之掛號人數日報表（見偵字一七一號卷第十
    三、十五、十七頁反面、十八、二十、二四頁）、自願同意書（自費購藥）（見
    偵字一七一號卷第十六、十七、十九頁反面、二二、二三、二五、二七、二九、
    三十、三一、三五、三七、三八、四十頁）、櫃檯結帳總表（見偵一七一號卷第
    十二頁反面、十四、十五頁反面、十九、二一、二四頁反面、二六、二八、三二
    、三九頁）等影本在卷足據。參以台北市政府衛生局松山區衛生所稽查員林素珍
    ，亦到庭證稱：九十年十一月二十日至「永慈中醫診所」稽查時，診所大門開啟
    ，現場有二位掛號小姐，診療燈號亮燈顯示五號，診間內有一位三十幾歲的男性
    醫師，未接受稽查人員詢問，即逕行離去等語（見原審卷第三十頁），被告所辯
    「永慈中醫診所」於上開時間並未營業，係為教導前來應徵之醫師及測試電腦，
    始製作處方箋云云，自係卸責之詞，不足採信。
(二)復查，「永慈中醫診所」自九十年十一月八日起至同年十二月三日止，與九十一
    年四月三日以後之期間，均未登記開業醫師，原登記開業醫師案外人洪耀東及莊
    致康，均未於上開停業期間於「永慈中醫診所」替病患看診，及被告確有於九十
    一年一月初某日，將如附表一所示之病患就診情形及申報之健保費用，登載於其
    業務上所掌之醫療費用申報程式，儲存於磁碟片後，郵寄健保局台北分局提出行
    使等情，亦據被告供述明確（見原審卷第十七至二二頁），又中央健保局台北分
    局九十二年七月二十九日健保醫字第０九二００三二八八一號函表示，永慈中醫
    診所負責醫師洪耀東於九十年十一月八日註銷開業故終止合約（見原審卷第五三
    頁），而中央健保局台北分局九十二年一月二十八日健保醫字第０九二０００一
    一九六號函，亦明確表示永慈中醫診所曾於九十年十一月八日、九十一年四月三
    日向台北市政府衛生局辦理歇業，且於歇業期間所看診之病患陳美玉、林芳彥、
    葉郭寶桂、彭學彥、陳樹炎、鍾婷雯、許祐雅、馮大慧、彭學彥、陳李安等人之
    醫療費用卻申報至九十年十二月四日等情屬實（見偵一七一號卷第一八七頁），
    核與證人洪耀東於偵查中、證人莊致康、張國基（健保局台北分局專員）於原審
    審理時證述之情節相符（原審卷第六五至六七頁、第三十、一一六頁），並有磁
    碟片一張、磁碟片列印資料一份在案（原審卷第一四三頁函附），及全民健康保
    險特約醫事服務機構合約影本二件（偵一０五五五號卷第十一至十三、十六至十
    八頁）、案外人莊致康之存證信函影本一件（見偵一七一號卷第一一九頁）等附
    卷足據。
(三)綜上所述，本件事證明確，被告犯行堪以認定，應依法論科。
二、核被告甲○○所為，係犯醫師法第二十八條前段之未取得醫師資格而擅自執行醫
    療業務罪、刑法第二百十六條、第二百二十條第二項、第二百十五條行使業務上
    登載不實之電磁紀錄文書罪，及刑法第三百三十九條第一項之詐欺取財罪。被告
    未取得醫師資格而擅自執行醫療業務之行為，與共犯李姓男子間，有犯意聯絡及
    行為分擔，應論以刑法第二十八條之共同正犯。按擅自執行醫療業務者之所謂業
    務，係指以反覆同種類之行為為目的之社會活動，無論受其診治之病患人數多寡
    ，或同一人受診多少次，均屬一個業務行為，應無連續犯可言，公訴意旨認被告
    上開違反醫師法之行為係屬連續犯，尚有未洽。被告於業務上所執掌以電磁紀錄
    申報程式申報醫療費用之登載不實醫師看診事項之行為，係利用不知情之受僱人
    員李滿珍為之，屬間接正犯。被告違反醫師法、行使業務上登載不實之電磁紀錄
    文書等犯行，均係遂行其詐欺取財犯罪之手段，彼此間有方法、結果之牽連關係
    ，屬牽連犯，應依刑法第五十五條之規定，從一重之違反醫師法犯罪處斷。被告
    上開將不實事項登載於其職務上所掌醫療費用申報程式，繼而儲存於磁碟片後，
    郵寄健保局台北分局提出行使之行為，雖未據檢察官起訴，然與其經起訴之擅自
    執行醫療業務及詐欺取財犯行間，有牽連犯之裁判上一罪關係，本院自應併予審
    究。原審論處被告罪刑，固非無見。惟查，原判決事實既已認定被告所為，有犯
    刑法第二百十六條、第二百二十條第二項、第二百十五條行使業務上登載不實之
    電磁紀錄文書罪，卻又另於原判決理由四中認定公訴意旨所載尚不能證明被告於
    業務上有向健保局台北分局提出醫療費用申報書之登載不實行為，認不能論以刑
    法第二百十六條、第二百十五條之行使業務登載不實文書罪嫌，並以此部份若成
    立犯罪，與被告起訴、論罪之擅自執行醫療業務及詐欺取財之犯行間，有牽連犯
    之裁判上一罪關係，而不另為無罪諭知云云，此部分理由所述，理由矛盾，應屬
    贅論，致判決顯有不當，被告上訴雖無理由，惟原判決既有可議，即屬無可維持
    ，應由本院將原判決予以撤銷改判。公訴檢察官雖求處有期徒刑二年，惟審酌被
    告詐欺犯罪所得僅四千四百三十元，犯罪所生損害尚非嚴重等情，認尚嫌過重，
    爰併審酌被告之素行、品行、智識程度、犯罪後態度不佳等一切情狀，量處如主
    文所示之刑。被告執行醫療業務所使用藥械之品名、數量均屬未知，且未扣案，
    尚無從為沒收之諭知，附此敘明。
三、公訴意旨雖認被告另有於九十年十一月九日起至同年十二月三日止，在上址「永
    慈中醫診所」內，於處方箋醫師簽章欄加蓋「洪耀東」印文，虛偽表示由洪耀東
    醫師親自診療之意之行為（起訴書並未記載此部份行為涉嫌觸犯何項罪名）；惟
    查，「永慈中醫診所」之處方箋上，並無任何有關醫師姓名之印文或簽名等情，
    有該診所之處方箋影本附卷可稽，此部份尚屬不能證明。然此部份若成立犯罪，
    與被告上開經起訴、論罪之擅自執行醫療業務及詐欺取財之犯行間，有牽連犯之
    裁判上一罪關係，本院爰不另為無罪之諭知。
據上論斷，應依刑事訴訟法第三百六十九條第一項前段、第三百六十四條、二百九十
九條第一項前段，醫師法第二十八條前段，刑法第十一條前段、第二十八條、第二百
十六條、第二百二十條第二項、第二百十五條、第三百三十九條第一項、第五十五條
，罰金罰鍰提高標準條例第一條前段，判決如主文。
本案經檢察官李良忠到庭執行職務。
中　　　華　　　民　　　國　　九十三　　年　　　八　　　月　　  十九　　日
                              臺灣高等法院刑事第九庭
                                    審判長法　官  李  文  成
                                          法  官  林  明  俊
                                          法　官  官  有  明
右正本證明與原本無異。
如不服本判決應於收受送達後十日內向本院提出上訴書狀，其未敘述上訴之理由者並
得於提起上訴後十日內向本院補提理由書（均須按他造當事人之人數附繕本）。
                                          書記官  林  蓓  瑜
中　　　華　　　民　　　國　　九十三　　年　　　八　　　月　　 二十 　　日
附表一
┌─────┬─────┬──────────┬────────────┐
│ 患者姓名 │ 就診日期 │申 報 之 治 療 期 間│詐領之健保費用（新台幣）│
├─────┼─────┼──────────┼────────────┤
│          │ 90.11.12 │90.12.04 -90.12.11  │                  陸佰元│
│ 陳 美 玉 │ 90.11.13 │                    │                        │
│          │ 90.11.14 │                    │                        │
│          │ 90.11.15 │                    │                        │
│          │ 90.11.16 │                    │                        │
│          │ 90.11.17 │                    │                        │
│          │ 90.11.19 │                    │                        │
├─────┼─────┼──────────┼────────────┤
│          │ 90.11.13 │90.12.04 -90.12.17  │                  陸佰元│
│ 林 芳 彥 │ 90.11.14 │                    │                        │
│          │ 90.11.15 │                    │                        │
│          │ 90.11.16 │                    │                        │
│          │ 90.11.20 │                    │                        │
├─────┼─────┼──────────┼────────────┤
│          │ 90.11.09 │90.12.04 -90.12.10  │                  陸佰元│
│ 葉郭寶桂 │ 90.11.10 │                    │                        │
│          │ 90.11.12 │                    │                        │
│          │ 90.11.15 │                    │                        │
│          │ 90.11.17 │                    │                        │
│          │ 90.11.19 │                    │                        │
├─────┼─────┼──────────┼────────────┤
│          │ 90.11.09 │90.12.11 -90.12.13  │                  參佰元│
│ 彭 學 彥 │ 90.11.10 │                    │                        │
│          │ 90.11.12 │                    │                        │
│          │ 90.11.13 │                    │                        │
│          │ 90.11.15 │                    │                        │
│          │ 90.11.16 │                    │                        │
│          │ 90.11.17 │                    │                        │
│          │ 90.11.19 │                    │                        │
├─────┼─────┼──────────┼────────────┤
│          │ 90.11.09 │90.12.17 -90.12.17  │              壹佰伍拾元│
│ 陳 樹 炎 │ 90.11.10 │                    │                        │
│（陳己龢）│ 90.11.13 │                    │                        │
│          │ 90.11.16 │                    │                        │
│          │ 90.11.17 │                    │                        │
│          │ 90.11.19 │                    │                        │
│          │ 90.11.20 │                    │                        │
├─────┼─────┼──────────┼────────────┤
│ 鍾 婷 雯 │ 90.11.19 │90.12.04 -90.12.10  │          壹仟壹佰捌拾元│
│          │ 90.11.20 │                    │                        │
├─────┼─────┼──────────┼────────────┤
│          │ 90.11.09 │90.12.04 -90.12.08  │                  壹仟元│
│ 陳 李 安 │ 90.11.12 │                    │                        │
│          │ 90.11.13 │                    │                        │
│          │ 90.11.14 │                    │                        │
│          │ 90.11.15 │                    │                        │
│          │ 90.11.16 │                    │                        │
│          │ 90.11.19 │                    │                        │
└─────┴─────┴──────────┴────────────┘
附表二
┌──────┬──────┐
│ 患 者 姓 名│  就診日期  │
├──────┼──────┤
│ 吳  麗  香 │  91.04.03  │
│            │  91.04.08  │
│            │  91.04.12  │
├──────┼──────┤
│ 余  家  文 │  91.04.03  │
│            │  91.04.04  │
│            │  91.04.06  │
│            │  91.04.08  │
│            │  91.04.09  │
│            │  91.04.10  │
├──────┼──────┤
│ 葉  純  青 │  91.04.03  │
│            │  91.04.08  │
│            │  91.04.09  │
│            │  91.04.10  │
│            │  91.04.11  │
└──────┴──────┘
附錄本案論罪科刑法條全文：
醫師法第二十八條
未取得合法醫師資格，擅自執行醫療業務者，處六個月以上五年以下有期徒刑，得併
科新臺幣三十萬元以上一百五十萬元以下罰金，其所使用之藥械沒收之。但合於下列
情形之一者，不罰：
一  在中央主管機關認可之醫療機構，於醫師指導下實習之醫學院、校學生或畢業生
    。
二  在醫療機構於醫師指示下之護理人員、助產人員或其他醫事人員。
三  合於第十一條第一項但書規定。
四  臨時施行急救。
刑法第二百十五條
從事業務之人，明知為不實之事項，而登載於其業務上作成之文書，足以生損害於公
眾或他人者，處三年以下有期徒刑、拘役或五百元以下罰金。
刑法第二百一十六條
行使第二百十條至第二百十五條之文書者，依偽造、變造文書或登載不實事項或使登
載不實事項之規定處斷。
刑法第三百三十九條
意圖為自己或第三人不法之所有，以詐術使人將本人或第三人之物交付者，處五年以
下有期徒刑、拘役或科或併科一千元以下罰金。
以前項方法得財產上不法之利益或使第三人得之者，亦同。
前二項之未遂犯罰之。
刑法第二百二十條
在紙上或物品上之文字、符號、圖畫、照像，依習慣或特約，足以為表示其用意之證
明者，關於本章及本章以外各罪，以文書論。
錄音、錄影或電磁紀錄，藉機器或電腦之處理所顯示之聲音、影像或符號，足以為表
示其用意之證明者，亦同。
稱電磁紀錄，指以電子、磁性或其他無法以人之知覺直接認識之方式所製成之紀錄，
而供電腦處理之用者。
